【裁判字號】    91,訴,2645
【裁判日期】    920924
【裁判案由】    新型專利異議
【裁判全文】
臺北高等行政法院判決                            九十一年度訴字第二六四五號
                              .
    原      告  甲○○
    訴訟代理人  丁○○
                胡盈州律師
                邱昱宇律師
    被      告  經濟部智慧財產局
    代  表  人  蔡練生（局長）
    訴訟代理人  丙○○
    參  加  人  乙○○
右當事人間因新型專利異議事件，原告不服經濟部中華民國九十一年六月六日經訴字
第○九一○六一一二八七○號訴願決定，提起行政訴訟，本院判決如左：
    主  文
原告之訴駁回。
訴訟費用由原告負擔。
    事  實
一、事實概要：原告於民國（下同）八十七年十二月十八日以「電茶壼之加熱結構改
    良」向被告（原經濟部中央標準局，八十八年一月二十六日改制為經濟部智慧財
    產局）申請新型專利，經被告編為第00000000號審查，准予專利。公告
    期間，參加人以其違反核准審定時專利法第九十八條第一項第一款、第二款及第
    二項之規定，對之提起異議，案經被告審查，於九十一年二月七日以（九一）智
    專三（二）○四○五九字第九一八九○○○四二二號專利異議審定書為「異議成
    立，應不予專利」之處分。原告不服，提起訴願，遭決定駁回，遂提請行政訴訟
    。本院因認本件撤銷訴訟之結果，參加人之權利或法律上利益將受損害，爰依職
    權裁定命獨立參加被告之訴訟。
二、兩造聲明：
    (一)原告聲明：訴願決定及原處分均撤銷。
    (二)被告聲明：如主文所示。
三、兩造之爭點：
    系爭案是否有違核准審定時專利法第九十八條第一項第二款及第二項之規定，而
    應不予專利？
    (一)原告主張：
      1.專利法第九十七條之規定：「稱新型者，謂對物品之形狀、構造或裝置之創
        作或改良。」上揭定義即載明新型創作只要符合物品之「創作或改良」之要
        件，自應核准專利才是，而無庸置疑。
      2.核原處分、原決定機關審定系爭案異議成立之理由為：
        經查，原告雖稱系爭專利之加工方式及加工過程等均較引証一、二更環保或
        簡易，惟系爭專利所運用之一平板端面固設於壺底為一體之技術特徵，已於
        引証一之技術手段實施中所揭露而不具新穎性；且系爭專利與引証二均以導
        熱板、加熱管及溫控開關等組成加熱結構，除其相關技術亦已揭露於引証二
        外，兩者又均可達到相同之準確控溫之效果，系爭專利並未增進功效，而不
        具進步性。至訴願附件二所舉發00000000號新型專利案之審定結果
        乃他案審查，與系爭案係為各自獨立之案件，兩者間並無具體相關連而與本
        案審查無涉，無從援引比照。凡此均經被告九十一年五月十四日（九一）智
        專三（二）○四○五九字0000000000號訴願答辯書論述綦詳，經
        核並無不合。從而，被告所為本作「異議成立，應不予專利」之處分，揆諸
        首揭法條規定，洵無違誤，應予維持。
      3.但觀諸原處分審定異議成立之理由，原告認為是審查委員未能深究本案所致
        。經原告詳閱異議成立及訴願駁回之理由，並將引証案証據與系爭案之特徵
        作一詳細比較後，發現異議成立之理由，實與事實不符，茲申辯理由分析如
        下：
        (1)查原處分據以異議成立，而撤銷系爭案暫准專利之理由，係認為引証案已
          具到加熱裝置與本體凹陷部表面融成一體之技術手段，但查引証一、二其
          結構特徵皆是將加熱管以壓鑄成型之方式包覆於ㄇ形塊體內，然後再以熔
          接方式熔合於鍋體本體底部，所以其ㄇ形塊體與加熱管之加工方式不符環
          保，且加工過程繁瑣，而系爭案係於茶壺體底部設一導熱板，而導墊板與
          壺體底部再以高周波技術加以固設成一體，然後再將加熱管設於導熱板之
          底部上，因此引証一、二與系爭案之熔接物件是不一樣的，一者為熔鑄塊
          體，一者為導熱板，而引證一、二是預先壓鑄包覆電熱管而成型一塊體，
          而系爭案係直接以板體加以成型導熱板，因此系爭案與引證一、二是二個
          不同之結構特徵，因此引證一、二不具証據力。
        (2)另查，公告第三九三九九三號「鍋體之底部與加熱裝置之結合結構」，其
          特徵在於：
          異種或同種材質之鍋體底部加以塗抹熔接助劑，並以一鋁合金板與鍋體
            底部表面緊密貼合，並在其表面施以瞬間熔化，而使鋁合金板與鍋體表
            面熔接成一體，接著在於鋁合金板之另一表面上將一電熱管加以貼合並
            施以瞬間熔合，而將電熱管熔接於鍋體底部之鋁合金板之表面上，所以
            鍋體底部藉由鋁合金板，而令電熱管在加熱時利用鋁合金板之高導熱係
            數而達到鍋體底部均溫之目的，並且減少以壓鑄成型時之公害與繁瑣過
            程與加工，並避免壓鑄成型時鋁合金因熔合而產生之分子結構改變，進
            而達到令鍋體可均溫加熱、無公害、低成本、異材熔接之功效者。
          由其結構特徵觀之，其亦係使用鋁合金板與鍋體底加部以熔接，而省略
            壓鑄成型之過程，與系爭案之結構特徵完全相同，而決定書內確認為公
            告第三九三九九三號專利案與本案無關，實與事實不符，而且兩者比對
            其構造與特徵可謂是相同之技術手段，並有其關連性，而附件二之專利
            案確獲准專利，而其申請日期與公告日期皆晚於本案引證一、二之公告
            日期與申請日期，又附件二之申請日期為八十七年十二月三十日更晚於
            系爭案之申請日期八十七年十二月十八日，所以依專利法第二十七條之
            規定「二人以上有同一發明各別申請時，應就最先申請者准予發明專利
            。」因此同理本案應當獲專利才是，而決定書首揭法條之適用。
          針對原決定機關據以駁回訴願之理由指出，原告舉証公告第三九三九九
            三號專利案之審查結果乃他案審查，但查該案與參加人引証一、二乃為
            同一個申請人，而且由公告第三九三九九三號專利案之說明書觀之，其
            係改良自引証一、二之結構而來，而將先前引証一、二之壓鑄成型之形
            塊體改良成無須壓鑄成型之鋁合金板，然後再將電熱管熔接於鋁合金板
            底面上，而此一結構又與系爭案之結構特徵相同，因此何來他案審查之
            說，實令人難以心服，首先公告第三九三九九三號專利案改良自引証一
            、二而獲准專利，而系爭案也改良自引証一、二，並且系爭案之申請日
            期較公告第三九三九九三號專利案之申請日期為早，所以同理系爭案也
            應獲准專利才是，實無被引証一、二異議成立之理，如系爭案被異議成
            立，則同理公告第三九三九九三號專利案也不應獲准專利才是。
          另查，於庭訊時被告代理人指出，系爭案之專利範圍與特徵並不明確，
            惟查系爭案審查期間，從未接獲審查委員有提出任何需要本案之修正要
            求且准予專利，因此可証系爭案在審查時，在其特徵與範圍應相當清楚
            ，所以系爭案才得以核准專利而進行公告，而在系爭案之專利範圍內也
            已明白指出與公告第三九三九九三號專利案相同之鋁合金板與導熱板，
            並利用熔接技術熔接於鍋壺底上，並於鋁合金板與導熱板底面設電熱管
            ，因此同理可証，公告第三九三九九三號專利案能獲准專利，則系爭案
            具新穎性及進步性應當獲准專利才是。被告倘認有補正之必要，自當依
            職權通知，其省略不為逕為否准之決定，自於法有違。
      4.再者，原處分有違平等原則：查系爭案於專利範圍所指之高週波技術，乃指
        一種異材或同材相互熔接之技術，而此一技術與公告第三九三九九三號專利
        案之熔接技術完全相同，而系爭案與公告第三九三九九三號專利案皆有較引
        証一、二有功效上之增進，因此公告第三九三九九三號專利案才准於專利，
        而系爭案又較公告第三九三九九三號專利案之申請日期更早，所以系爭案應
        准專利才是。
      5.另有關本案具備新穎性、進步性之證明，及其與新型專利公告三九三九九三
        號專利之同異，已委由中興大學鑑定中，鑑定結論為其外觀特徵及結構設計
        等項，此二案均不相同。依鑑定報告所載，自兩視圖之對照比較，待鑑案（
        即系爭案）為一種電茶壺之加熱結構改良，其結構係由一底部呈平整狀之壺
        體兩端面皆呈現平整狀之導熱板、加熱管一包覆加熱裝置之外殼罩與撐腳等
        四個體所組合構成；專利案（即「中藥煎鍋本體」）則係由一底部呈凹陷部
        之鍋體、一鋁材質內包覆一電熱管呈倒凹陷形塊體之加熱裝置、溫控開關及
        一包覆鍋體之溫控開關及加熱裝置之外殼體等四個體所構成。二者於個別組
        合個體之外觀特徵及結構設計相異，應與專利範圍不相符。自中興大學之鑑
        定意見可知，系爭案與新型專利公告三四三五三八號「中藥煎鍋本體」之專
        利範圍並不相同，自應另行檢視本案是否具備新型專利之要件。
      6.故系爭案應符合專利法第九十七條之規定，而與公告第三九三九九三號專利
        案一樣，皆應准專利，而無首揭法條之適用，為此謹請詳查，並賜為撤銷原
        處分及訴願決定，俾符法旨，以維原告之權益。
    (二)被告主張：
      1.訴訟理由認引證一、二與系爭案之熔接物件為不同，一者為熔鑄塊體，一者
        為導熱板，兩者結構特徵相異。另又認已獲准專利之第00000000號
        「鍋體之底部與加熱裝置之結合結構」新型專利，其係用鋁合金板與鍋體底
        部加以熔接，省略壓鑄成型之過程，與系爭案之結構特徵相同，但其專利之
        申請日期卻較系爭案為晚，依專利法第二十七條規定，系爭案應獲專利為是
        云云。
      2.查引證一結構中其加熱裝置與本體底部為一相連結之一平面端面，可使加熱
        裝置與本體凹陷底部表面融成一體之技術手段實施，已揭露系爭案之技術特
        徵採用一平板端面固設於壺底為一體之技術運用，系爭案之技術實施已不具
        新穎性，另系爭案技術特徵在加熱裝置結構上所使用之導熱板、加熱管與溫
        控開關等技術運用亦揭露於引證二之技術內容中，且在功效上兩者乃亦都是
        藉由加熱裝置設置一平板面貼合於壺底經加熱管加熱傳導及設有一溫控開關
        以達加熱及控制溫度之功效者，引證二足以證明系爭案已不具進步性，系爭
        案應不具新穎性與進步性之審定應無不當。又訴願附件二所舉第00000
        000號新型專利案係屬另案，與本異議事件並無關聯，自不能作為系爭案
        應為異議不成立審定之論據。
      綜上所述，被告原處分並無違法，敬請駁回原告之訴。
    (三)參加人經合法通知未曾到場，亦未提出書狀作何陳述。
    理  由
一、按凡對物品之形狀、構造或裝置之創作或改良，而可供產業上利用者，得依法申
    請取得新型專利，固為系爭專利核准審定時專利法第九十七條暨第九十八條第一
    項所明定。惟其新型如係「有相同之發明或新型申請在先並經核准專利者」或「
    新型係運用申請前既有之技術或知識，而為熟習該項技術者所能輕易完成且未能
    增進功效時」，仍不得依法申請取得新型專利，復為同法第九十八條第一項第二
    款及第二項所明定。
二、本件系爭第00000000號「電茶壼之加熱結構改良」新型專利案，主要技
    術係於茶壼體底端外側端面上，以高週波手段固設一導熱板，並在導熱板下固設
    加熱管及溫控開關，再於導熱板外設立一殼罩，其特徵在於：該導熱板的上端面
    係呈一平整的端面，且其與壼體間係以高週波技術予以固設成一體者，藉以達易
    於清洗，不影響加熱效果之目的。參加人所舉異議證據計有異議證據一為八十八
    年一月一日審定公告之第00000000號「中藥煎煉鍋本體與加熱裝置之固
    設方法」發明專利案（即引證一），異議證據二為八十七年十月二十一日審定公
    告之第00000000號「中藥煎煉鍋本體與加熱裝置組裝結構」新型專利案
    （即引證二），異議證據三係系爭案與引證一結構圖之比較內容。案經被告審查
    ，認為：就引證一內容與系爭案相比較，可知引證一加熱裝置與本體底部為一相
    連結之一平面端面，且促使加熱裝置與本體凹陷表面融成一體之技術手段，其與
    系爭案之特徵都是一平板端面固設於壼底為一體之相同運用，足以證明系爭案不
    具新穎性；另在加熱裝置結構上系爭案之導熱板、加熱管與溫控開關等構成，亦
    揭示於引證二之技術內容中，且亦都可達到準確控制加熱溫度效果，故引證二亦
    足以證明系爭案不具進步性云云，乃為本件「異議成立，應不予專利」之處分；
    原告不服，依序提起訴願、行政訴訟；兩造之主張各如事實欄所載，其爭點厥為
    系爭案是否有違核准審定時專利法第九十八條第一項第二款及第二項之規定，而
    應不予專利？
三、經查，引證一結構中其加熱裝置與本體底部為一相連結之一平面端面，及可使加
    熱裝置與本體凹陷底部表面融成一體之技術手段實施，已揭露系爭案之技術特徵
    採用一平板端面運用高週波手段固設於壺底為一體之技術運用，系爭案之技術實
    施已不具新穎性；另系爭案技術特徵在加熱裝置結構上所使用之導熱板、加熱管
    與溫控開關等技術運用亦揭露於引證二之技術內容中，且在功效上兩者乃亦都是
    藉由加熱裝置設置一平板面貼合於壺底經加熱管加熱傳導及設有一溫控開關以達
    加熱及控制溫度之功效者，引證二足以證明系爭案已不具進步性，系爭案應不具
    新穎性與進步性。原告雖訴稱引證一、二與系爭案之熔接物件為不同，一者為熔
    鑄塊體，一者為導熱板，兩者結構特徵相異云云。惟查，引證一、二之熔鑄塊體
    係指加熱裝置而言，相當於系爭案之導熱板，而系爭案專利說明書內對該導熱板
    之形成，並未加以界定，申請專利範圍亦未將之列入，故該導熱板並非系爭案之
    技術待徵。再查，系爭案之技術特徵有二，一為其導熱板的上端面係呈一平整的
    端面，二為該導熱板與壼體間係以高週波技術予以固設成一體，此在其申請專利
    範圍第一項已經載明；關於前者之特徵，已揭露於引證一、二，原告並未爭執；
    至於後者之特徵，引證一、二雖未明示，惟其專利說明書均有下列記載：「在本
    體底部凹陷部或加熱裝置上表面預先塗抹異材溶接之助劑者；實施時，藉高壓溶
    合機將加熱裝置之塊狀體上表面處予作瞬間溶化狀，再藉助劑之同步催化下，促
    使加熱裝置與本體凹陷部表面溶成一體，完成確實密貼接合者。」按系爭案所稱
    「高週波技術」，即指一種異材或同材相互熔接之技術，此為原告所是認，則系
    爭案之技術特徵「導熱板與壼體間係以高週波技術予以固設成一體」，與前述引
    證一、二之「加熱裝置（導熱板）與本體凹陷部（壼體）表面，以異材溶接助劑
    塗抹，藉高壓溶成一體」之技術內容，顯為相同；原告謂系爭案與引證一、二之
    結構特徵相異云云，自非可採。末查，原告所舉公告第三九三九九三號（申請案
    號第00000000號）新型專利案，其結構特徵縱如原告所言與系爭案完全
    相同，亦僅該案給予專利是否妥適之問題，尚難執為系爭案應為異議不成立審定
    之論據。綜上所述，本件原告起訴意旨，並非可採；被告認引證一、二足以證明
    系爭案不具新穎性及進步性，系爭案有違核准審定時專利法第九十八條第一項第
    二款及第二項之規定，因而為本件「異議成立，應不予專利」之處分，洵無違誤
    ，訴願決定予以維持，亦無不合；原告訴請撤銷，為無理由，應予駁回。
據上論結，本件原告之訴為無理由，依行政訴訟法第九十八條第三項前段，判決如主
文。
中      華      民      國    九十二    年      九      月    二十四    日
                           臺 北 高 等 行 政 法 院  第二庭
                                             審判長 法  官  徐瑞晃
                                                    法  官  吳慧娟
                                                    法  官  李得灶
右為正本係照原本作成。
如不服本判決，應於送達後二十日內向本院提出上訴狀並表明上訴理由，如於本判決
宣示後送達前提起上訴者，應於判決送達後二十日內補提上訴理由書（須按他造人數
附繕本）。
中      華      民      國    九十二    年      九      月    二十六    日
                                                    書記官  陳清容


司法院資訊處製作；財團法人民間司法改革基金會備份。
